ACORDAO-COMPLETO-2419531

ACÓRDÃO 10898/2020 ATA 34/2020 - SEGUNDA CÂMARA

VISTOS, relatados e discutidos estes autos de pensões militares deferidas pelo Serviço de Inativos e Pensionistas do Comando da Marinha a partir do falecimento de Manuel Moreira Filho, Márcio Luiz Oliveira Lima, Marcondes Gomes Caldas e Marcos José Santos da Silva;
ACORDAM os Ministros do Tribunal de Contas da União, reunidos em Sessão da 2ª Câmara, nos termos do art. 71, III e IX, da Constituição de 1988, e dos arts. 1º, V, 39, II, e 45 da Lei nº 8.443, de 1992, além dos arts. 260, § 1º, e 262, § 2º, do RITCU, ante as razões expostas pelo Relator, em:
9.1. assinalar a legalidade dos atos de alteração da pensão militar instituída por Manuel Moreira Filho, em favor de Manuela Santos Moreira, Mônica da Silva Moreira, Silvânia Amaral Moreira, Simone da Silva Moreira Barreira e Wilma Mello Moreira (à Peça 4 sob o n.º 10637508-08-2015-000920-6) , por Manuel Moreira Filho, em favor de Manuela Santos Moreira, Silvânia Amaral Moreira, Teresinha da Silva Torres e Wilma Mello Moreira (à Peça 5 sob o n.º 10637508-08-2015-000919-2) , por Marcondes Gomes Caldas, em favor de Adriana de Cássia da Silva Lima (à Peça 7 sob o n.º 10637508-08-2015-001257-6) , e por Marcos José Santos da Silva, em favor de Jaqueline Marinho de Mello e Zenilza Faria (à Peça 8 sob o n.º 10637508-08-2015-001432-3) , concedendo-lhes o respectivo registro;
9.2. assinalar a ilegalidade dos demais atos de pensão militar para lhes negar o respectivo registro instituídos sob as seguintes condições:
9.2.1. pensão militar instituída, como ato de alteração, por Márcio Luiz Oliveira Lima em favor de Michelle Cristine Oliveira Lima e Mônica Cristina Oliveira Lima (à Peça 6 sob o n.º 10637508-08-2015-000915-0) , diante da exclusão das irmãs germanas e consanguíneas do rol de beneficiárias da pensão militar prevista pelo art. 7 da Lei n.º 3.765, de 1960;
9.2.2. pensão militar instituída, como ato de alteração, por Marcondes Gomes Caldas em favor de Maria da Penha Caldas Barros (à Peça 7 sob o n.º 10637508-08-2015-001257-6) , diante do indevido acúmulo da pensão militar instituída com uma aposentadoria e uma pensão do regime geral de previdência social (RGPS) , além da pensão militar instituída, como ato de alteração, por Marcondes Gomes Caldas em favor de Margareth de Freitas Caldas (à Peça 7 sob o n.º 10637508-08-2015-001257-6) , diante da ausência de comprovação sobre a preexistência da invalidez da filha (maior de idade) em relação ao óbito do instituidor em ofensa, assim, aos ditames legais e em dissonância, por exemplo, com o Acórdão 560/2018-TCU-Segunda Câmara;
9.3. dispensar o ressarcimento das quantias percebidas indevidamente, mas de boa-fé, em consonância com a Súmula n.º 106 do TCU;
9.4. determinar que, no prazo de 15 (quinze) dias contados da ciência desta deliberação, o Serviço de Inativos e Pensionistas do Comando da Marinha adote as seguintes medidas:
9.4.1. faça cessar os pagamentos decorrentes dos atos ora considerados ilegais pelo item 9.2 deste Acórdão, sob pena de responsabilidade solidária da autoridade administrativa omissa, nos termos do art. 262, caput, do RITCU;
9.4.2. dê ciência do inteiro teor desta deliberação às interessadas indicadas no item 9.2 deste Acórdão, alertando-as de que o efeito suspensivo proveniente da eventual interposição de recurso junto ao TCU não as eximirá da devolução dos valores percebidos indevidamente após a notificação, diante do não provimento ao referido recurso, devendo encaminhar os comprovantes dessa notificação ao TCU no prazo de até 30 (trinta) dias;
9.4.3. oriente a interessada indicada no item 9.2.2 deste Acórdão (Maria da Penha Caldas Barros) sobre a eventual possibilidade de exercer a superveniente opção com vistas a permitir a percepção da presente pensão militar a partir das subjacentes desistências das indevidas percepções cumulativas;
9.4.4. encaminhe a este Tribunal, nos termos do art. 262, § 2º, do Regimento Interno do TCU, os novos atos de concessão das aludidas pensões militares indicadas no item 9.2 deste Acórdão, sem as ilegalidades indicadas nesta deliberação, para serem submetidos à apreciação pelo TCU, na forma do art. 260, caput, do Regimento Interno do TCU;
9.5. determinar, nos termos do art. 250, II, do RITCU, que, no prazo de 90 (noventa) dias contados da ciência desta deliberação, o Instituto Nacional do Seguro Social (INSS) avalie a legalidade, ou não, da atual situação previdenciária de Maria da Penha Caldas Barros ante a cumulativa percepção da aposentadoria por tempo de contribuição e da pensão por morte sob o Regime Geral da Previdência Social (RGPS) ; devendo o INSS informar o TCU sobre o efetivo resultado de todas as providências porventura adotadas, ao final do aludido prazo;
9.6. enviar a cópia do presente Acórdão, com o Relatório e a Proposta de Deliberação, ao Serviço de Inativos e Pensionistas do Comando da Marinha e ao Instituto Nacional do Seguro Social, para ciência e efetivo cumprimento aos itens 9.4 e 9.5 deste Acórdão; e
9.7. arquivar o presente processo, sem prejuízo de promover o monitoramento da determinação proferida pelos itens 9.4 e 9.5 deste Acórdão, representando ao TCU, se necessário.

Pensões Militares deferidas pela Diretoria de Inativos e Pensionistas do Comando da Marinha a partir do falecimento de Manuel Moreira Filho, Márcio Luiz Oliveira Lima, Marcondes Gomes Caldas e Marcos José Santos da Silva.

Segunda Câmara

Serviço de Inativos e Pensionistas do Comando da Marinha.

3. Interessadas: Adriana de Cássia da Silva Lima (CPF XXX.602.654-XX); Jaqueline Marinho de Mello (CPF XXX.024.007-XX); Manuela Santos Moreira (CPF XXX.705.465-XX); Margareth de Freitas Caldas (CPF XXX.179.204-XX); Maria da Penha Caldas Barros (CPF XXX.419.497-XX); Michelle Cristine Oliveira Lima (CPF XXX.967.407-XX); Mônica da Silva Moreira (CPF XXX.987.625-XX); Mônica Cristina Oliveira Lima (CPF XXX.543.957-XX); Silvânia Amaral Moreira (CPF XXX.196.535-XX); Simone da Silva Moreira Barreira (CPF XXX.007.185-XX); Teresinha da Silva Torres (CPF XXX.241.167-XX); Wilma Mello Moreira (CPF XXX.155.927-XX); Zenilza Faria (CPF XXX.649.437-XX).

13.1. Ministros presentes: Ana Arraes (Presidente), Augusto Nardes e Aroldo Cedraz.
13.2. Ministro-Substituto convocado: Marcos Bemquerer Costa.
13.3. Ministro-Substituto presente: André Luís de Carvalho (Relator).

ANDRÉ DE CARVALHO

Trata-se de pensões militares deferidas pelo Serviço de Inativos e Pensionistas do Comando da Marinha a partir do falecimento de Manuel Moreira Filho, Márcio Luiz Oliveira Lima, Marcondes Gomes Caldas e Marcos José Santos da Silva.
2.	Após a análise final do feito, o Auditor Federal Marcos Fernando Heldwein lançou o seu parecer conclusivo à Peça 10, com a anuência, por delegação de competência, do diretor da Sefip (Peça 11) , nos seguintes termos:
" (...) EXAME TÉCNICO  
3. Os procedimentos para exame, apreciação e registro de atos de pessoal encontram-se estabelecidos na Instrução Normativa TCU 78/2018 e na Resolução TCU 206/2007. Em seus arts. 4o, § 2o, e 3o, § 3o, respectivamente, essas normas dispõem que os atos de pessoal disponibilizados por meio do Sisac devem ser submetidos a crítica automatizada do próprio sistema, com base em parâmetros predefinidos.
4. Relativamente aos atos de concessão de pensão militar, as rotinas de crítica das informações cadastradas no Sisac foram elaboradas e validadas levando-se em conta as peculiaridades desses atos. Os itens de verificação do sistema compreendem prazos e fundamentos legais, assim como eventuais ocorrências de acumulação. Trata-se de verificações mais abrangentes, minuciosas e precisas do que aquelas que podem ser realizadas por mãos humanas, proporcionando um nível de segurança ainda maior.
5. Além da crítica automatizada, há verificação humana adicional no caso de haver alertas do sistema ou informações não formatadas, como esclarecimentos do gestor ou do controle interno. 
6. Compulsando os sistemas informatizados disponibilizados pelo TCU verificou-se que a Sra. Maria da Penha Caldas Barros, uma das beneficiárias da pensão instituída por MARCONDES GOMES CALDAS, recebe três benefícios: a presente pensão militar, uma pensão e uma aposentadoria pelo Regime Geral da Previdência Social - RGPS.
7. O benefício previdenciário pelo RGPS é considerado para fins do disposto no mencionado art. 29 da Lei 3.765/1960, haja vista que, em se tratando de aposentadoria e pensão civil, quer seja previdenciária quer estatutária, a acumulação de benefícios recebidos dos cofres públicos deve ser entendida de maneira restritiva.
8. O TCU, por meio do Acórdão 3653/2011-TCU-Segunda Câmara, de relatoria do Ministro Substituto André de Carvalho considerou que o benefício do Regime Geral da Previdência Social também deve ser considerado para fins do disposto no art. 29 da Lei 3.765/1960. Eis excerto do Voto condutor dessa deliberação: 
'5. Ocorre que, no que diz respeito à pensão militar, a redação original do art. 29 da Lei n. 3.765, de 4/5/1960, prevê a acumulação de duas pensões militares ou de uma pensão militar com proventos de disponibilidade, reforma, vencimentos, aposentadoria ou pensão proveniente de um único cargo civil.
6. E, com base em precedentes dos Tribunais Regionais Federais, verifica-se que o benefício previdenciário do INSS é considerado para fins do disposto no mencionado art. 29 da Lei n. 3.765, de 1960, haja vista que, em se tratando de pensão civil, quer seja previdenciária, quer estatutária, a acumulação de benefícios recebidos dos cofres públicos deve ser entendida de maneira restritiva (v. Apelação Cível nº 2005.33.000084718 - TRF 1ª Região e Apelação em Mandado de Segurança 70012 - TRF 2ª Região, fl. 23) '
9. Este também é o entendimento do Superior Tribunal de Justiça, conforme as seguintes ementas no AgRg no REsp 989802/RJ e no REsp 1434168/RS:
'ADMINISTRATIVO. AGRAVO REGIMENTAL NO RECURSO ESPECIAL. MILITAR. PENSÃO DE FILHA. ART. 29 DA LEI Nº 3.765/1960. REDAÇÃO ORIGINAL. APLICABILIDADE. TEMPUS REGIT ACTUM. ACUMULAÇÃO COM DUAS PENSÕES PREVIDENCIÁRIAS. IMPOSSIBILIDADE. SUSPENSÃO DE COTA-PARTE ATÉ EVENTUAL OPÇÃO DA INTERESSADA.
1. O Superior Tribunal de Justiça firmou entendimento de que o regramento do direito à pensão por morte há de ser feito com base na lei vigente à época do óbito do instituidor.
2. Para afastar a acumulação ilegal de benefícios, deve-se suspender a cota-parte da pensão militar até que a interessada renuncie a uma das pensões previdenciárias, se esta for sua opção.'
10. Assim, as acumulações de três benefícios pela interessada não merecem prosperar, razão pela qual o ato em exame poderá ser considerado ilegal. 
11. Cabe salientar, no entanto, que a interessada poderá optar, a qualquer tempo, pelo recebimento do benefício relativo à pensão militar, contanto que comprove seu respectivo enquadramento na disposição do art. 29 da Lei 3.765/1960, escolhendo apenas os benefícios legalmente acumuláveis. 
12. No que concerne ao recebimento de benefícios pelas demais interessadas importa informar que, em consulta aos sistemas disponibilizados para o TCU, não foram constatadas acumulações das aludidas pensões com cargos, funções e outros benefícios previdenciários que pudessem macular os atos de concessão em comento.
13. A interessada Wilma Mello Moreira acumula a pensão militar com uma pensão pelo RGPS, enquanto que Margareth de Freitas Caldas ocupa um cargo público estadual. As demais interessadas recebem apenas os benefícios em exame.  
14. Observa-se que as situações descritas encontram amparo legal no Art. 29, incisos I e II, da Lei das Pensões Militares, que permite as aludidas acumulações, observado o disposto no art. 37, inciso XI, da Constituição Federal.
15. Críticas efetuadas pelos sistemas identificaram a existência de fundamentos referentes a sentenças judiciais em três dos cinco atos de concessão.
16. Em um dos atos de concessão da pensão instituída por MANUEL MOREIRA FILHO restou consignado o seguinte no esclarecimento do gestor de pessoal: 'Título de pensão militar de TERESINHA DA SILVA TORRES, CPF nº 08324116710, confeccionado em cumprimento à decisão Judicial na Ação Ordinária - Processo nº 0000835-41.2006.4.02.5155 (2006.51.55.000835-4) , do1º Juizado Especial Federal de Nova Friburgo, encaminhado por meio do Ofício nº 332/2014/PSU-CPS, DE 03 de abril de 2014, da Procuradoria Seccional da União em Campos dos Goytacazes-RJ'.
17. Contudo importa informar que Teresinha da Silva Torre faleceu, motivo pelo qual não há necessidade de apurar informações acerca da referida sentença.
18. Em relação ao ato de concessão da pensão instituída por MARCONDES GOMES CALDAS o gestor de pessoal apresentou o seguinte esclarecimento: 'Foi interposta pela beneficiária ADRIANA DE CASSIA DA SILVA LIMA, CPF nº 77360265487, na condição de companheira, em cumprimento à decisão Judicial na Ação Declaratória de união estável - Processo nº 0501813-67.2014.4.05.8300, da 14ª Vara Federal da Seção Judiciária de Pernambuco, sendo julgado procedente o pedido da autora'.
19. Por meio de consulta ao sítio eletrônico da Justiça Federal de Pernambuco foi possível obter cópia da referida sentença judicial transitada em julgado que corrobora a informação exposta acima (peça 2) .
20. Na peça 3 deste processo consta a sentença judicial, referente à pensão militar instituída por MARCOS JOSÉ SANTOS DA SILVA, deferida em favor de Jaqueline Marinho de Mello, bem como a movimentação daqueles autos demonstrando que a aludida decisão transitou em julgado. 
21. Assim, considerando todo o exposto, cabe proposta de que o ato de concessão da pensão instituída por MARCONDES GOMES CALDAS seja considerado ilegal e que os demais atos sejam considerados legais.
22. Por fim vale lembrar que cabe dispensar o ressarcimento das quantias indevidamente recebidas de boa-fé por Maria da Penha Caldas Barros, consoante o disposto no Enunciado 106 da Súmula da Jurisprudência do TCU.
CONCLUSÃO 
23. A abrangência e a profundidade das verificações levadas a efeito fundamentam convicção de ilegalidade do ato de concessão da pensão instituída por MARCONDES GOMES CALDAS. Assim, cabe proposta no sentido de que seja considerado ilegal, negando-lhe o registro, cumprindo dispensar o ressarcimento das quantias indevidamente recebidas de boa-fé por Maria da Penha Caldas Barros, consoante o disposto no Enunciado 106 da Súmula da Jurisprudência do TCU.
24. Ainda, em relação à pensionista Maria da Penha Caldas Barros, cabe esclarecer que a interessada poderá optar, a qualquer tempo, pelo recebimento do benefício relativo à pensão militar, contanto que comprove seu respectivo enquadramento na disposição do art. 29 da Lei 3.765/1960, escolhendo apenas os benefícios legalmente acumuláveis.
25. Quanto aos demais atos constantes neste processo cabe proposta no sentido que sejam considerados legais. 
PROPOSTA DE ENCAMINHAMENTO
26. Ante o exposto, com fundamento nos arts. 71, inciso III, da Constituição Federal, 1o, inciso V, e 39, inciso II, da Lei 8.443/1992 e 260, § 1º e 5º, do Regimento Interno do Tribunal de Contas da União, bem como art. 7º, § 4º da IN 78/2018, propõe-se:
a) considerar ilegal o ato de concessão de pensão instituída por MARCONDES GOMES CALDAS, recusando o respectivo registro; 
b) considerar legais os demais atos de concessão constantes neste processo, promovendo os respectivos registros; 
c) dispensar o ressarcimento das quantias indevidamente recebidas de boa-fé por Maria da Penha Caldas Barros, consoante o disposto no Enunciado 106 da Súmula da Jurisprudência do TCU;
d) determinar ao Serviço de Inativos e Pensionistas do Comando da Marinha que:
d.1) no prazo de 15 (quinze) dias, a contar da ciência da deliberação que vier a ser proferiada, abstenha-se de realizar pagamentos decorrentes do ato impugnado à interessada Maria da Penha Caldas Barros, sujeitando-se a autoridade administrativa omissa à responsabilidade solidária, nos termos do art. 262, caput, do Regimento Interno/TCU;
d.2) dê ciência, no prazo de 15 (quinze) dias, a contar do recebimento da notificação do Acórdão, do inteiro teor da deliberação que vier a ser proferida a Maria da Penha Caldas Barros, notadamente no que diz respeito ao direito de opção pelos benefícios legalmente acumuláveis, encaminhando a este Tribunal, no prazo de 30 dias, comprovante da referida ciência; 
d.3) alerte à interessada citada nos subitens anteriores que o efeito suspensivo proveniente da interposição de possíveis recursos perante o TCU não a exime da devolução dos valores percebidos indevidamente após a respectiva notificação, caso os recursos não sejam providos; e
e) determinar à Secretaria de Fiscalização de Pessoal que monitore o cumprimento das medidas indicadas no subitem 26.d) supra, representando a este Tribunal, caso necessário."
3.	Enfim, por intermédio do Exmo. Sr. Procurador Rodrigo Medeiros de Lima, o MPTCU manifestou a sua parcial concordância em relação à aludida proposta da unidade técnica, tendo lançado, para tanto, o seu parecer à Peça 12 nos seguintes termos:
" (...) Trata-se da análise de cinco atos de pensão militar emitidos pelo Ministério da Defesa - Comando da Marinha.
2. Após análise dos atos, o auditor da Secretaria de Fiscalização de Pessoal (Sefip) assim concluiu sua instrução (peça 10) , a qual contou com a anuência do diretor (peça 11) :
'23. A abrangência e a profundidade das verificações levadas a efeito fundamentam convicção de ilegalidade do ato de concessão da pensão instituída por MARCONDES GOMES CALDAS. Assim, cabe proposta no sentido de que seja considerado ilegal, negando-lhe o registro, cumprindo dispensar o ressarcimento das quantias indevidamente recebidas de boa-fé por Maria da Penha Caldas Barros, consoante o disposto no Enunciado 106 da Súmula da Jurisprudência do TCU.
24. Ainda, em relação à pensionista Maria da Penha Caldas Barros, cabe esclarecer que a interessada poderá optar, a qualquer tempo, pelo recebimento do benefício relativo à pensão militar, contanto que comprove seu respectivo enquadramento na disposição do art. 29 da Lei 3.765/1960, escolhendo apenas os benefícios legalmente acumuláveis.
25. Quanto aos demais atos constantes neste processo cabe proposta no sentido que sejam considerados legais'.
3. De antemão, este representante do Ministério Público de Contas da União anui à proposta da Sefip, exceto em relação ao ato de peça 6.
4. O referido ato trata de alteração da pensão militar instituída por Marcio Luiz Oliveira Lima em favor de Michelle Cristina Oliveira Lima (CPF XXX.967.407-XX) e Mônica Cristina Oliveira Lima (CPF XXX.543.957-XX) , ambas habilitadas à pensão na condição de irmãs germanas e consanguíneas, solteiras, viúvas ou desquitadas.
5. A redação original do inciso V do art. 7º da Lei 3.765/1960 dispunha que:
'Art 7º A pensão militar defere-se na seguinte ordem:
 (...) V - às irmãs germanas e consanguíneas, solteiras, viúvas ou desquitadas, bem como aos irmãos menores mantidos pelo contribuinte, ou maiores interditos ou inválidos;'
6. Ocorre que a Medida Provisória (MP) 2.215-10, de 31/8/2001, alterou a redação do citado artigo 7º e excluiu do rol de beneficiários as irmãs germanas e consanguíneas (grifos inseridos) :
'Art. 7º A pensão militar é deferida em processo de habilitação, tomando-se por base a declaração de beneficiários preenchida em vida pelo contribuinte, na ordem de prioridade e condições a seguir:
I - primeira ordem de prioridade:
a)  cônjuge;
b)  companheiro ou companheira designada ou que comprove união estável como entidade familiar; 
c)  pessoa desquitada, separada judicialmente, divorciada do instituidor ou a ex-convivente, desde que percebam pensão alimentícia;
d)  filhos ou enteados até vinte e um anos de idade ou até vinte e quatro anos de idade, se estudantes universitários ou, se inválidos, enquanto durar a invalidez; e
e)  menor sob guarda ou tutela até vinte e um anos de idade ou, se estudante universitário, até vinte e quatro anos de idade ou, se inválido, enquanto durar a invalidez.
II - segunda ordem de prioridade, a mãe e o pai que comprovem dependência econômica do militar;
III - terceira ordem de prioridade:
a)  o irmão órfão, até vinte e um anos de idade ou, se estudante universitário, até vinte e quatro anos de idade, e o inválido, enquanto durar a invalidez, comprovada a dependência econômica do militar;
b)  a pessoa designada, até vinte e um anos de idade, se inválida, enquanto durar a invalidez, ou maior de sessenta anos de idade, que vivam na dependência econômica do militar.
§ 1º  A concessão da pensão aos beneficiários de que tratam o inciso I, alíneas 'a', 'b', 'c' e 'd', exclui desse direito os beneficiários referidos nos incisos II e III.
§ 2º  A pensão será concedida integralmente aos beneficiários do inciso I, alíneas 'a' e 'b', ou distribuída em partes iguais entre os beneficiários daquele inciso, alíneas 'a' e 'c' ou 'b' e 'c', legalmente habilitados, exceto se existirem beneficiários previstos nas suas alíneas 'd' e 'e'.
§ 3º  Ocorrendo a exceção do § 2o, metade do valor caberá aos beneficiários do inciso I, alíneas 'a' e 'c' ou 'b' e 'c', sendo a outra metade do valor da pensão rateada, em partes iguais, entre os beneficiários do inciso I, alíneas 'd' e 'e'.'
7. Por meio da Lei 13.954/2019, o citado art. 7º sofreu novas alterações. De toda sorte, como o instituidor faleceu em 24/12/2007, aplica-se à pensão por ele instituída a redação do art. 7º da Lei 3.765/1960 dada pela MP 2.215-10, de 31/8/2001, vigente naquela época.
8. Conforme entendimento do Supremo Tribunal Federal (STF) , consignado no Mandado de Segurança (MS) 20.032, o direito à pensão militar é regulado pela lei vigente na data do óbito do instituidor (grifos inseridos) :
'PENSÃO MILITAR. REVERSAO. O DIREITO A PERCEPÇÃO DA PENSÃO MILITAR SE REGULA PELA LEI VIGENTE AO TEMPO EM QUE SE VERIFICOU O ÓBITO DO MILITAR, E O DIREITO A REVERSAO DA PENSÃO PELA LEI VIGENTE A ÉPOCA DO ÓBITO DA BENEFICIARIA DA PENSÃO. NÃO TEM DIREITO A REVERSAO DA PENSÃO, A IRMA DO MILITAR, QUE, A ÉPOCA DO FALECIMENTO DA VIÚVA DO MILITAR FALECIDO, ERA CASADA, AINDA QUE VENHA A FICAR VIÚVA DEPOIS DO ÓBITO DA CUNHADA. INTELIGENCIA DOS ARTS. 24 E 28 DA LEI 3.765, DE 04.05.1960, QUE REGULA AS PENSÕES MILITARES. MANDADO DE SEGURANÇA CONTRA ATO DO TRIBUNAL DE CONTAS DA UNIÃO, QUE NEGOU REGISTRO A REVERSAO DE PENSÃO CONCEDIDA PELAS AUTORIDADES ADMINISTRATIVAS, COM INFRINGENCIA DOS TEXTOS LEGAIS APLICAVEIS A ESPÉCIE. INDEFERIMENTO.'
9. Colhe-se da jurisprudência selecionada da Corte de Contas entendimento no mesmo sentido (grifos inseridos) : 
'O direito à percepção de pensão militar se regula pela lei vigente ao tempo do óbito do militar, mas o direito à reversão da pensão regula-se pela lei vigente à época do óbito do beneficiário inicial da pensão.' (Acórdão 425/2018-TCU-Segunda Câmara) .
10. Assim, na data do óbito do instituidor as interessadas não preenchiam mais os requisitos legais para a habilitação à pensão, haja vista a revogação da norma que lhes garantia o benefício. Desse modo, não há de se falar em concessão de benefício com fundamento em norma já revogada.
11.	 Ante o exposto, opinamos por considerar ilegal e negar registro ao ato da pensão militar instituída por Marcio Luiz Oliveira Lima (peça 6) . 
12. Ressalte-se que o ato foi enviado ao TCU em 20/10/2015, de modo que pode ser apreciado sem a necessidade de prévia oitiva das interessadas, nos termos do Acórdão 587/2011-TCU-Plenário."
É o Relatório.

não há.

Procurador Rodrigo Medeiros de Lima.

PESSOAL. PENSÕES MILITARES. INDEVIDA PERCEPÇÃO DE BENEFÍCIOS NÃO ACUMULÁVEIS. AUSÊNCIA DE PREVISÃO LEGAL PARA A CONCESSÃO DA VANTAGEM EM PROL DAS IRMÃS GERMANAS E CONSANGUÍNEAS. FILHA MAIOR SEM A COMPROVAÇÃO DE INVALIDEZ. ILEGALIDADE DE DOIS ATOS. NEGATIVA DO REGISTRO. LEGALIDADE E REGISTRO DOS DEMAIS ATOS. DETERMINAÇÕES.

PENSÃO MILITAR (PMIL)

Secretaria de Fiscalização de Pessoal (Sefip).

Trata-se de pensões militares deferidas pelo Serviço de Inativos e Pensionistas do Comando da Marinha sob as seguintes condições:
	Peça
	Instituidor
	Tipo de Ato
	Data do Óbito
	Vigência
	Enviado ao TCU
	Beneficiárias

	4
	Manuel Moreira Filho
	Alteração
	26/8/1999
	2/4/2014
	20/10/2015
	- Manuela Santos Moreira (filha) ;
- Mônica da Silva Moreira (filha) ;      - Silvânia Amaral Moreira (filha) ;      -Simone da Silva Moreira Barreira (filha) ; e
- Wilma Mello Moreira (viúva) 

	5
	Manuel Moreira Filho
	Alteração
	26/8/1999
	11/2/2004
	20/10/2015
	- Manuela Santos Moreira (filha) ;      -Silvânia Amaral Moreira (filha) ;
- Teresinha da Silva Torres (companheira) ; e
- Wilma Mello Moreira (viúva) 

	6
	Márcio Luiz Oliveira Lima
	Alteração
	24/12/2007
	22/5/2015
	20/10/2015
	- Michelle Cristine Oliveira Lima (irmã) ; e
- Mônica Cristina Oliveira Lima (irmã) 

	7
	Marcondes Gomes Caldas
	Alteração
	1/11/2011
	19/9/2013
	8/12/2015
	- Adriana de Cássia da Silva Lima (companheira) ;       - Margareth de Freitas Caldas (filha) ; e
- Maria da Penha Caldas Barros (ex-esposa) 

	8
	Marcos José Santos da Silva
	Alteração
	6/2/2012
	21/7/2015
	11/3/2016
	- Jaqueline Marinho de Mello (companheira; e     - Zenilza Faria (ex-esposa) .

2.	De toda sorte, após a análise final do feito, a Sefip pugnou pela legalidade de todos os aludidos atos, com a exceção para o ato de alteração em favor de Maria da Penha Caldas Barros ante a indevida acumulação da pensão militar instituída por Marcondes Gomes Caldas com a aposentadoria e a pensão civil pelo regime geral de previdência social (RGPS) .
3.	O Parquet especial manifestou, contudo, a sua parcial concordância em relação à aludida proposta da unidade técnica, tendo assinalando, para tanto, a ilegalidade do ato de alteração instituído por Márcio Luiz Oliveira Lima em prol de Michelle Cristine Oliveira Lima e Mônica Cristina Oliveira Lima, ao vislumbrar que o óbito do instituidor teria ocorrido sob a vigência da Medida Provisória n.º 2.215-10, de 31/8/2001, e ela teria excluído as irmãs germanas e consanguíneas do rol de beneficiárias da pensão militar prevista pelo art. 7 da Lei n.º 3.765, de 1960.
4.	O TCU pode incorporar o parecer da Sefip, com o ajuste apontado pelo MPTCU, a estas razões de decidir, sem prejuízo de assinalar a ilegalidade do ato de alteração em favor de Margareth de Freitas Caldas.
5.	Como visto, ao dispor sobre a concessão de pensões militares, o art. 29 da Lei nº 3.765, de 1960, teria vedado expressamente a acumulação de mais de dois benefícios.
6.	Bem se sabe que, originalmente, o aludido dispositivo legal permitia a acumulação de duas pensões militares ou de uma pensão militar com os proventos de aposentadoria ou pensão proveniente do único cargo civil, pois o art. 29 da Lei nº 3.765, de 1960, estabelecia a seguinte premissa:
" (...)  Art. 29. É permitida a acumulação:
a) de duas pensões militares;
b) de uma pensão militar com proventos de disponibilidade, reforma, vencimentos, aposentadoria ou pensão proveniente de um único cargo civil."
7.	Em face, contudo, das alterações introduzidas pela referida MP n.º 2.215-10, de 2001, o aludido art. 29 da Lei nº 3.765, de 1960, passou a estabelecer a seguinte premissa:
" (...) Art. 29. É permitida a acumulação:
I - de uma pensão militar com proventos de disponibilidade, reforma, vencimentos ou aposentadoria;
II - de uma pensão militar com a de outro regime, observado o disposto no art. 37, inciso XI, da Constituição Federal."
8.	Não por acaso, então, a exemplo dos Acórdãos 3.653/2011, 8.721/2017, 10.142/2017, da 2ª Câmara, a jurisprudência do TCU estaria firmada no sentido da ilegalidade dessa indevida acumulação e, assim, estaria adequada a proposta da unidade técnica e do MPTCU no sentido da ilegalidade do referido ato de pensão militar em favor de Maria da Penha Caldas Barros diante da indevida acumulação com os outros dois benefícios previdenciários obtidos sob o RGPS.
9.	Ao discorrer, por seu turno, sobre a pensão militar instituída a partir do falecimento de Márcio Luiz Oliveira Lima, o MPTCU anunciou que a correspondente MP 2.215-10 teria iniciado a sua vigência em 31 de agosto de 2001, extinguindo a possibilidade de concessão da pensão militar às irmãs germanas e consanguíneas, como categoria de beneficiárias, e, desse modo, o TCU deve assinalar a ilegalidade do aludido ato em favor de Michelle Cristine Oliveira Lima e Mônica Cristina Oliveira Lima, negando-lhes o respectivo registro.
10.	Subsistiria, ainda, a ilegalidade da pensão instituída por Marcondes Gomes Caldas em prol de Margareth de Freitas Caldas, pois, tendo a morte do instituidor ocorrido na vigência da MP 2.215-10, de 2001, a jurisprudência do TCU estaria firmada no sentido da ilegalidade do deferimento de pensão militar em prol de filha maior inválida, sem a efetiva comprovação da preexistência da suscitada invalidez em relação ao óbito do instituidor, a exemplo do Acórdão 560/2018 proferido pela 2ª Câmara do TCU, sob a minha relatoria, nos seguintes termos:
" (...)  6. Ao tratar da aplicação da legislação nos atos de passagem à inatividade, a Súmula 359 do STF anota que: 'ressalvada a revisão prevista em lei, os proventos de inatividade regulam-se pela lei vigente ao tempo em que o militar, ou o servidor civil, reuniu os requisitos necessários', indicando, assim, que a pensão por morte deve ser regida pela lei vigente na data do óbito, e, assim, no presente caso concreto, deve-se aplicar a Lei nº 3.765, de 4 maio de 1960.
7. De acordo com os arts. 7º, II, e 23, II, da Lei nº 3.765, de 1960, a pensão militar é devida ao filho até que alcance o limite etário de 21 anos ou de 24 anos, se estudante universitário, devendo a condição de incapacidade fundamentar a manutenção do correspondente benefício somente se essa invalidez preexistir ao óbito do instituidor.
8. Essa é a jurisprudência já pacificada no âmbito do TCU (v.g.: Acórdãos 895/2012 e 2.577/2009, do Plenário; Acórdãos 7.132/2014, 2.661/2010, 2.637/2010 e 2.086/2010, da 2ª Câmara; e Acórdãos 6.299/2014, 138/2014, 7.538/2013, 5.299/2012 e 9.545/2011, da 1ª Câmara) .
9. Pela mesma linha, aliás, caminha a firme jurisprudência do Supremo Tribunal Federal, a exemplo do RE 794493 AgR/PB julgado, em 11/12/2017, pelo ilustre Ministro Luiz Fux, quando destacou que reversão da pensão especial em favor de filhas de ex-combatentes deveria observar a legislação vigente à data do óbito do instituidor.
10. No mesmo sentido, foi o ARE 910248 AgR/SC sob relataria do nobre Ministro Roberto Barroso, no julgamento de 27/10/2015, quando aduziu que, a partir do falecimento da viúva, a reversão do benefício em favor das filhas deve ser regulada pela legislação vigente à data do óbito do instituidor, indicando a aplicação da Súmula 359 do STF."
11.	Diante, enfim, da entrada das aludidas pensões no TCU há menos de 5 anos, não seria necessária a prévia oitiva das respectivas interessadas no presente momento, estando esse entendimento em plena consonância com a jurisprudência do STF (v.g.: MS-25.116 e MS-25.403) e com a exceção prevista na Súmula Vinculante nº 3 do STF, além de estar em sintonia com a jurisprudência do TCU (v.g.: Acórdão 587/2011-TCU-Plenário, entre outros) .
12.	O TCU deve assinalar a ilegalidade, portanto, dos atos de pensão militar em favor de Michelle Cristine Oliveira Lima e Mônica Cristina Oliveira Lima (à Peça 6) , além de Maria da Penha Caldas Barros e Margareth de Freitas Caldas (à Peça 7) , negando-lhes o respectivo registro, sem prejuízo de anotar a legalidade dos demais atos.
Ante o exposto, pugno pela prolação do Acórdão ora submetido a este Colegiado.
TCU, Sala das Sessões, em tagDataSessao.
Ministro-Substituto ANDRÉ LUÍS DE CARVALHO 
Relator